臺灣臺南地方法院民事裁定
110年度消債職聲免字第33號
聲  請  人
即債 務 人  陳世超  
代  理  人  楊汶斌律師(法扶律師)
債  權  人  台北富邦商業銀行股份有限公司

法定代理人  程耀輝  


債  權  人  國泰世華商業銀行股份有限公司

法定代理人  郭明鑑  
代  理  人  王行正  
債  權  人  元大商業銀行股份有限公司


法定代理人  翁健    
代  理  人  黃勝豐  
債  權  人  元大國際資產管理股份有限公司

法定代理人  宋耀明  
代  理  人  戴安妤  

債  權  人  仲信資融股份有限公司

法定代理人  陳鳳龍  
代  理  人  陳奕均  
債  權  人  勞動部勞工保險局

法定代理人  鄧明斌  


上列債務人聲請消費者債務清理事件，經本院裁定清算程序終止
後移送裁定免責，本院裁定如下：
    主    文
債務人甲○○應予免責。  
    理    由
一、按法院為終止或終結清算程序之裁定確定後，除別有規定外
    ，應以裁定免除債務人之債務，消費者債務清理條例第132
    條定有明文。次按法院裁定開始清算程序後，債務人有薪資
    、執行業務所得或其他固定收入，扣除自己及依法應受其扶
    養者所必要生活費用之數額後仍有餘額，而普通債權人之分
    配總額低於債務人聲請清算前2年間，可處分所得扣除自己
    及依法應受其扶養者所必要生活費用之數額者，法院應為不
    免責之裁定。但債務人證明經普通債權人全體同意者，不在
    此限；又債務人有下列各款情形之一者，法院應為不免責之
    裁定。但債務人證明經普通債權人全體同意者，不在此限：
    一、於7年內曾依破產法或本條例規定受免責。二、隱匿、
    毀損應屬清算財團之財產，或為其他不利於債權人之處分。
    三、捏造債務或承認不真實之債務。四、聲請清算前2年內
    ，因消費奢侈商品或服務、賭博或其他投機行為，所支出之
    總額逾該期間可處分所得扣除自己及依法應受其扶養者所必
    要生活費用之半數，或所負債務之總額逾聲請清算時無擔保
    及無優先權債務之半數，而生開始清算之原因。五、於清算
    聲請前1年內，已有清算之原因，而隱瞞其事實，使他人與
    之為交易致生損害。六、明知已有清算原因之事實，非基於
    本人之義務，而以特別利於債權人中之一人或數人為目的，
    提供擔保或消滅債務。七、隱匿、毀棄、偽造或變造帳簿或
    其他會計文件之全部或一部，致其財產之狀況不真確。八、
    故意於財產及收入狀況說明書為不實之記載，或有其他故意
    違反本條例所定義務之行為。債務人有前條各款事由，情節
    輕微，法院審酌普通債權人全體受償情形及其他一切情狀，
    認為適當者，得為免責之裁定，消費者債務清理條例（下稱
    消債條例）第133條、第134條、第135條亦分別定有明文。
    又消債條例第135條規定，債務人有前條各款事由，情節輕
    微，法院審酌普通債權人全體受償情形及其他一切情狀，認
    為適當者，得為免責之裁定。
二、本件債務人前於民國109年3月24日向法院聲請清算，經本院
    以109年度消債清字第31號裁定自109年9月28日下午5時起開
    始清算，並命本院司法事務官進行本件清算程序。查債務人
    除附表所示外，再無其他財產，前開存款金額均尚不足手續
    費，難認有處分之實益，堪認債務人並無財產足敷清償消債
    條例第108條所列之財團費用及債務，而由本院司法事務官
    依消債條例第129條規定，於110年3月29日以109年度司執消
    債清字第63號裁定清算程序終止在案，此業經本院依職權調
    閱上開卷宗查核屬實。
三、又本院函請債務人及全體債權人陳述意見，渠等意見各如下
    所述：
  ㈠債務人陳述意見略以：
　　債務人之債務非積欠國庫之罰金、稅捐等欠款，非故意或重
    大過失侵權之賠償義務，更非未履行法定扶養義務之給付等
    債務，亦非消債條例第134條隱匿、毀棄財產及曾在7年內依
    破產或消債條例受免責裁定，請給予全部免責等語。
  ㈡台北富邦商業銀行股份有限公司略以：
　　消債條例第133條「債務人應否免責之要件」在於「於清算
    程序開始後債務人有固定薪資、收入且扣除生活必要支出後
    有餘額」及「債權人受分配之總額低於債務人聲請清算前兩
    年，可處分所得扣除自己及依法應受其扶養者所必要生活費
    用之數額」，債權人無法藉電子閘門獲悉債務人近年所得及
    財產變化，進而掌握其是否惡意之蹊蹺，請詳查消債條例第
    133條前段及第134條第4款之規定，裁定不予免責等語。 
  ㈢國泰世華商業銀行股份有限公司略以：
　　債務人應受不免責之裁定。請鈞院依職權查調債務人聲請清
    算前二年至今有無出國搭乘國內外航線至外、離島旅遊等相
    關資訊，俾利判斷債務人是否有消債條例第134條第4款之適
    用等語。
　㈣勞動部勞工保險局略以：
　　不同意債務人免責等語。
  ㈤元大商業銀行股份有限公司略以：
　　本件債務發生原因為現金卡，債務自95年10月30日轉銷呆帳
    後無消費明細資料。消債條例宗旨係欲使誠實勤奮之債務人
    積極清償債務，更應積極與債權銀行協商，盡力清償，而非
    逕圖消債條例規避債務，否則嚴重損及債權人之受償權，請
    法院依職權調取債務人之財產所得資料，若債務人有消債條
    例第133、134條規定之情事，應為不免責裁定等語。
  ㈥仲信資融股份有限公司略以：
　　對於債務人是否免責，沒有意見等語。
　㈦元大國際資產管理股份有限公司略以：
　　陳報此案比照最大債權銀行等語。　
四、經查：
  ㈠債務人並無消債條例第133條所定應為不免責之情形：
    本件債務人係於109年3月24日聲請清算，經本院裁定自109
    年9月28日下午5時起開始清算程序，已如上述。查債務人離
    婚，2名未成年子女權利義務之行使及負擔由債務人任之，
    債務人於開始清算程序後薪資約為11,100元【計算式：133,
    200元/12月】，110年2月至6月份薪資各為25,875元、25,94
    3元、28,890元、31,718元、32,194元，債務人之收入自開
    始清算程序後至110年6月合計為177,920元【計算式：11,10
    0元×3＋25,875元＋25,943元＋28,890元＋31,718＋32,194元】等
    情，有離婚協議書、108、109年度綜合所得稅各類所得資料
    清單、本院依職權查調稅務電子閘門財產所得調件明細表、
    薪資單可參（見109年度消債清字第31號卷第123頁、本院卷
    第69-72、117-125頁），亦與債務人之勞保資料大致相符（
    見本院卷第68頁）。債務人主張每月支出扶養費合計13,200
    元，未逾最低生活費標準，尚屬合理。而債務人於109、110
    年間之必要生活費用各為每月14,866元、15,965元(消債條
    例第64條之2)。據此計算，債務人之收入均用以維持債務人
    及2名未成年子女之基本生活，並無剩餘，堪以認定【計算
    式：177,920元－(14,866元＋13,200元)×3月－(15,965元＋13,2
    00元)×6月＝－81,268元】。債務人每月所得扣除自己必要生
    活費用之數額後既無餘額，核與消債條例第133條所定「法
    院裁定開始清算程序後，債務人有薪資、執行業務所得或其
    他固定收入，扣除自己及依法應受其扶養者所必要生活費用
    之數額後仍有餘額」之要件不符，應認債務人並無消債條例
    第133條之應予不免責事由。
  ㈡債務人亦無消債條例第134條各款所定不免責之事由：
    1.債務人無消債條例第134條第4款所定不免責事由：
      ⑴按修正前消債條例第134條第4款規定，債務人之浪費行
        為屬不免責之事由，實務上適用結果，債務人多因有此
        款事由而不獲免責，為免對債務人過度嚴苛，應予以適
        度限縮為消費奢侈商品或服務，並參照第20條、第44條
        、第64條、第82條及第133條等規定，限於債務人於聲
        請清算前2年內，所為消費奢侈商品或服務等不當行為
        ，始足當之（消債條例第134條修正理由參照）。故101
        年1月4日修正公布之消債條例第134條第4款即規定須債
        務人聲請清算前2年內，因消費奢侈商品或服務、賭博
        或其他投機行為，所支出之總額逾該期間可處分所得扣
        除自己及依法應受其扶養者所必要生活費用之半數，或
        所負債務之總額逾聲請清算時無擔保及無優先權債務之
        半數，而生開始清算之原因，始足當之。
      ⑵本院函請各債權人提出債務人之信用卡消費、借款明細
        ，惟債權人均未提出，堪認債務人並無消費奢侈商品或
        服務、賭博或為其他投機行為；況債權人未另提出其他
        證據證明債務人有消費奢侈商品或服務、賭博或其他投
        機行為，且卷內亦查無其有何因賭博或其他投機行為而
        生不免責原因，核與消債條例第134條第4款所定之要件
        不相符。
    2.債務人無消債條例第134條第2款、第8款所定不免責事由
      ：
　　　債務人並未投保商業保險，名下無任何財產資料，有各保
      險公司回函及本院依職權查調稅務電子閘門財產所得調件
      明細表可參（見本院卷第69-72、79、81、93、95、99、1
      01、103、105、107、127、129、131、133、135、141、1
      43、145、147、149、151、頁）。又債務人未向勞動部勞
      工保險局請領勞保給付、國民年金、老農漁津貼或遺屬津
      貼，亦未領取身心障礙者生活補助費，有勞動部勞工保險
      局、臺南市政府社會局函文可憑（見本院卷第87、155頁
      ）。又債務人自100年起即未曾出境，有入出境資訊連結
      作業在卷可憑（見本院卷第43頁）。此外，債權人並未舉
      出其他債務人有隱匿、毀損應屬清算財團之財產，或為其
      他不利於債權人之處分；或故意於財產及收入狀況說明書
      為不實之記載，或有其他故意違反消債條例所定義務行為
      之事證，自難認債務人有消債條例第134條第2款、第8款
      不免責事由。
    3.此外，本院復查無債務人有何消債條例第134條所列其他
      各款不免責事由，且相對人亦未提出債務人有何符合消債
      條例第134條各款所規定之事證，故應認債務人並無消債
      條例第134條所定不免責事由之存在。
五、綜上所述，本件債務人既經法院為終止清算程序之裁定確定
    ，復查無消債條例第133條、第134條所定之不應免責情形存
    在，揆諸首揭說明，應以裁定免除債務人之債務，是本件債
    務人應予免責，爰裁定如主文。
中　　華　　民　　國　　110 　年　　10　　月　　19　　日
                  消債法庭法  官　田幸艷
以上正本係照原本作成。
如對本裁定抗告須於裁定送達後10日內向本院提出抗告狀，並繳
納抗告費新臺幣1,000元。
中　　華　　民　　國　　110 　年　　10　　月　　19　　日
                          書記官  駱映庭
附表：
編號 清算財團財產 處分方法 1 ①中國信託商業銀行存款新臺幣(下同)8元 ②遠東國際商業銀行存款14元 ③臺灣銀行永康分行存款63元 ④合作金庫商業銀行仁德分行存款195元 ⑤中華郵政股份有公司存款75元 均無處分實益  2 對於第三人陳楷昇即陳建州之借款債權790,532元